臺灣高等法院刑事判決　　　　　　　　94年度上訴字第1646號
　　上　訴　人
　　即　被　告　丙○○
　　選任辯護人　李明諭律師
　　　　　　　　蔡鎮隆律師
　　　　　　　　陳逸華律師
上列上訴人因強盜案件，不服臺灣桃園地方法院94年度訴緝字第
36號，中華民國94年4月26日第一審判決（起訴案號：臺灣桃園
地方法院檢察署92年度偵字第9788號），提起上訴，本院判決如
下：
    主  文
原判決撤銷。
丙○○共同意圖為自己不法之所有，以強暴至使不能抗拒，而取
他人之物，處有期徒刑伍年貳月。
    事  實
一、丙○○與林忠正（業經臺灣高等法院於民國93年11月11日以
    93年度上訴字第1920號判處有期徒刑5年2月）得知友人柯志
    明（業經臺灣桃園地方法院檢察署檢察官以92年度偵緝字第
    341號為不起訴處分）原任職於乙○○所經營位於桃園縣中
    壢市○○路131號之「希望電腦」，於離職時尚有新臺幣（
    下同）約3萬元未領取，二人遂自願陪同其前往索討欠薪。
    於民國（下同）89年10月23日晚間，丙○○、林忠正與柯志
    明相偕前往「希望電腦」與乙○○商談，嗣順利領得現金50
    00元，乙○○並承諾於翌日晚間支付柯志明其餘欠薪。詎丙○○、林忠正二人得知柯志明將於翌日再度前往拿取欠薪，
    竟萌生共同意圖為自己不法所有之犯意聯絡，各預藏1把不
    具殺傷力之槍枝玩具，擬藉陪同柯志明前往索款時強盜財物
    。翌日（即24日）晚間，丙○○、林忠正主動陪同柯志明搭
    乘計程車前往「希望電腦」，於23時許抵達該處。適乙○○
    因客戶甲○○所駕駛停放在店外之不詳車牌號碼之車輛遭人
    竊走，而與甲○○之兄以及甲○○等人一同外出尋找，不在
    店內，僅留店員張家榮一人看顧。三人進入店內後，柯志明
    一人逕自走至該店最裡面之電腦組裝間等候，丙○○、林忠
    正則在營業區瀏覽店內展示商品等候乙○○返回。未幾，甲○○先返回店內等候，乙○○自外返回店裡，並詢問甲○○
    車輛是否尋獲時，林忠正忽拿出其所預藏之上開槍枝抵住甲○○之腹部，並對其大喊：「不要動！」，而將其推往後面
    之廁所，令其蹲坐在浴缸內，復以封箱膠帶反綁甲○○之雙
    手，並綑繞其身體及雙腳、眼睛，以此強暴之方式，至使甲○○不能抗拒，強取其置於後方褲袋之皮夾（內裝有現金約
    5000元、國民身分證1枚、駕駛執照1張、健保卡1張、信用
    卡2張、提款卡2張等物）得手。林忠正持槍抵住甲○○腹部
    同時，丙○○為防止在場之乙○○阻撓報警，乃以其所預藏
    之上開玩具槍枝抵住乙○○之額頭，並對其恫稱：「朱老闆
    跟我走」等語，惟乙○○乘機反抗，欲奪取丙○○手持之槍
    枝，而與丙○○發生拉扯，此時在該店電腦組裝間內之柯志
    明聞聲走至營業區，見乙○○、丙○○正在拉扯，乃上前欲
    拉開二人，乙○○適時奪下丙○○所持之上開槍枝後，逃至
    店外大喊：「搶劫！」，並將所搶得之槍枝隨手棄置在地，
    林忠正、丙○○聞言即與在場之柯志明逃離現場，而丙○○
    於離去之際，順手將乙○○棄置在地之槍枝拾起攜離。而乙○○因與丙○○奪槍而受有右手第二、三指間擦傷一處1×
    0.5公分，及手背擦傷一處0.5×0.5公分，左手第二指根部
    瘀腫等傷害。
二、案經桃園縣警察局中壢分局報告及臺灣桃園地方法院檢察署
    檢察官自動檢舉偵查起訴。
    理  由
一、關於上訴人即被告丙○○之選任辯護人主張證人乙○○之偵
    訊筆錄及證人乙○○於93年4月27日所提出之刑事陳述狀無
    證據能力之說明：
（一）證人乙○○之偵訊筆錄之證據能力：
      按被告以外之人於偵查中向檢察官所為之陳述，除顯有不
      可信之情況者外，得為證據。刑事訴訟法第159條之1第2
      項定有明文。次按，刑事訴訟法第184條第2項僅規定因發
      見真實之必要，得命證人與被告對質，是其應否對質，在
      審理事實之法院本有自由裁酌之權，如果訊問證人後將其
      陳述之要旨告知被告，予以辯解之機會，即使該證人未與
      被告對質，其訊問程序亦非違法。（最高法院80年台上第
      1298號判決意旨參照）。查證人即被害人乙○○於偵查中
      向檢察官所為之陳述，與證人甲○○、柯志明之證述相符
      ，並無顯不可信之情況，依法證人乙○○之偵訊筆錄有證
      據能力，至於是否命證人乙○○與被告對質，法院及檢察
      官本有自由裁酌之權，故被告之選任辯護人主張證人乙○○之偵訊筆錄未經賦予被告對質行使對質詰問權無證據能
      力頁云云，顯有誤解。
（二）證人乙○○於93年4月27日所提出之刑事陳述狀之證據能
      力：
      按被告以外之人於審判外之言詞或書面陳述，除法律有規
      定者外，不得作為證據。刑事訴訟法第159條第1項定有明
      文。查證人乙○○於93年4月27日所提出之刑事陳述狀，
      並非刑事訴訟法第159條之4所明定有證據能力之文書，依
      法自無證據能力，被告之選任辯護人主張證人乙○○於93
      年4月27日所提出之刑事陳述狀無證據能力雖屬可採，惟
      本院並未以之作為認定被告有罪之證據，又被告之選任辯
      護人另主張證人乙○○、甲○○之警詢筆錄無證據能力乙
      節，本院亦未引之作為認定被告有罪之證據，均併予敘明
      。
二、訊據上訴人即被告丙○○固坦承有於89年10月24日，因柯志
    明薪資乙事，與林忠正、柯志明二人，同至被害人乙○○所
    經營之「希望電腦」，且其與林忠正確分攜槍枝1把等情，
    惟矢口否認有何強盜之犯行，辯稱：伊不認識林忠正，柯志
    明是伊朋友，伊於89年10月23日未與林忠正、柯志明一同至
    「希望電腦」，伊於89年10月24日係首次至「希望電腦」，
    該日伊與林忠正、柯志明去「希望電腦」目的係領取乙○○
    積欠柯志明之薪資3萬元，事前並無共謀強盜，到達現場後
    ，經柯志明告知何人係乙○○後，柯志明、林忠正即入內，
    伊即將所攜帶的玩具槍拿出，然並未抵住乙○○的額頭，乙○○見狀即出手欲搶奪其手上之槍枝，二人旋發生扭打，後
    乙○○衝出店面，並大聲呼喊「救命」，伊因持有槍枝為免
    警查獲，立即逃離現場，柯志明、林忠正在店內發生何事，
    伊並不清楚，事後才知道他們在後面搶了一個皮夾云云。
三、經查：
（一）被告丙○○與林忠正有於89年12月24日分持不具殺傷力之
      玩具槍枝，與證人柯志明一同前往「希望電腦」店，在被
      害人乙○○返回店內後，由林忠正持預藏之上開玩具槍枝
      控制被害人甲○○，並以膠帶予以捆綁，而強取其皮夾，
      而被告丙○○則持預藏之上開玩具槍枝對於乙○○施以脅
      迫，並與之拉扯施以強暴成傷等情，迭經被害人甲○○於
      偵查及原審刑事庭92年度訴字第1309號林忠正被訴強盜案
      件審理時證述甚詳，且其前後所述，雖已相隔一定之時間
      ，然均相符，要無矛盾或前後歧異之情形，足認其確係親
      身經歷，而非憑空杜撰之詞。而證人柯志明於原審92年度
      訴字第1309號林忠正被訴強盜案件審理及原審審理本案時
      亦為相同之證述。另證人乙○○雖經原審及本院合法傳喚
      而未到庭，惟證人乙○○於偵查中已證稱：89年10月24日
      23時許，一名著黑色毛衣之男子，用槍抵住伊的額頭，被
      伊用右手推開，以左手伸進扳機處，使其無法射擊，並搶
      下槍，立即衝出大門外大喊搶劫；歹徒一人拿出槍對甲○○喊不要動，將其押到廁所，同時另一歹徒也持槍指伊頭
      部，叫伊跟著走，兩人於是拉扯，槍被伊搶下，伊跑到門
      口，把槍丟下，趕快跑出去，喊搶劫，伊跑出來後，回頭
      看見被告等人走出來等語甚詳，綜觀證人甲○○、柯志明
      與乙○○等三人，就本件事件發生之經過情形，所陳述之
      上開各節，均大致相符，堪認其三人之上開證言與事實相
      符。況證人乙○○於當日右手第二、三指間受有擦傷一處
      1×0.5公分，及手背擦傷一處0.5×0.5公分，左手第二指
      根部則有瘀腫，此有行政院衛生署桃園醫院傷害診斷證明
      書1紙在卷可稽，由證人乙○○之受傷位置及傷勢均集中
      在手指處之情況，亦與證人乙○○之上開陳述相符，足信
      證人乙○○所述有關曾與被告拉扯奪槍等語，並非杜撰之
      詞。雖被告與林忠正當時所持用之槍枝並未扣案，以及其
      二人所搶得之皮夾亦未尋得，惟揆諸上開證據，堪認證人
      甲○○、柯志明、乙○○等三人之上開證詞，均與事實相
      符，而足採信。
（二）而被告於89年12月23日即案發前1日，即曾應證人柯志明
      之要求，而與林忠正陪同柯志明至「希望電腦」向證人乙○○催討積欠薪資，且確已順利取回5000元欠薪，並與證
      人乙○○達成隔日支付餘額之協議等情，業據證人柯志明
      於警詢、偵查及原審審理時證述甚詳，林忠正對此於原審
      92年度訴字第1309號強盜案件審理時亦不否認，堪認屬實
      。而被告、林忠正復主動向證人柯志明表示，欲於翌日（
      即24日）再陪同其至希望電腦乙節，亦據證人柯志明於原
      審審理時證稱：89年12月24日伊並未要求被告丙○○與林
      忠正一同前往，係被告丙○○、林忠正主動要求跟伊一起
      去的等語明確，然證人柯志明既已取得部分薪資，且證人
      乙○○亦已承諾支付餘額，是被告與林忠正二人實無再陪
      同其前往取討之必要，顯見被告、林忠正主動表示欲再與
      證人柯志明一同前往希望電腦，應另有所圖，而參酌被告
      與林忠正二人在前往「希望電腦」前，已各自預藏不詳槍
      枝一枝，完全未告知證人柯志明，顯然被告與林忠正再陪
      同證人柯志明前往時，已萌生共同為自己不法所有之意圖
      。又被告與林忠正二人，在證人乙○○返回店內後，非但
      未曾向證人乙○○談及欠薪一事，被告反立即持槍枝抵住
      證人乙○○額頭，另林忠正則持槍控制與證人柯志明毫無
      關係之證人甲○○，以膠帶強綑證人並進而取其皮夾，由
      上開諸項事證，益證被告與林忠正二人於89年10月24日陪
      同證人柯志明前往該店前，確有為自己不法所有之意圖。
（三）至本件作案用之槍枝因未扣案，無法鑑定證明其是否確實
      具有殺傷力，依罪疑唯輕之法理，應認該槍枝為不具殺傷
      力之玩具槍枝。又綑綁證人甲○○之膠帶雖亦未扣案，惟
      被告與林忠正二人分持上開玩具槍枝，並分別抵住被害人
      甲○○之腹部、乙○○額頭，甲○○嗣遭林忠正以膠帶綑
      綁等情，業經證人甲○○、乙○○、柯志明證述明確，被
      告與林忠正二人上揭所為，足使證人甲○○、乙○○心生
      畏懼，不敢有所抵抗。堪認被告與林忠正二人之上開行為
      ，已至使被害人甲○○不能抗拒之程度。
（四）證人乙○○於警方初訊時已明白指稱：歹徒持類似手槍到
      伊店內，意圖不明，等他們離去後回到店內，才知道甲○○遭劫損失財物等語明確，另參諸與被告及林忠正前往證
      人乙○○店內之證人柯志明與證人乙○○尚有債權債務紛
      爭，被告與林忠正是否亦以證人乙○○為強盜之對象尚有
      疑問，而依據上開證據所示，本院認被告與林忠正於對於
      證人甲○○強盜時，證人乙○○雖亦為本件強盜罪之被害
      人，惟因被告等人對於證人人乙○○所施之強暴、脅迫，
      僅係為達到強盜證人人甲○○財物所為之單一強盜犯行之
      一部，其目的應係防止在場之證人乙○○報警而已，究無
      法證明被告與林忠正同時另對於證人乙○○實施強盜未遂
      之犯行，起訴書指被告與林忠正自始即有對於證人乙○○
      下手強盜之犯意，證據尚有不足，惟此部分與上開犯罪事
      實具有裁判上一罪之關係，爰不另為無罪之諭知，併此敘
      明。
四、綜上所述，被告所辯，要係卸責之詞，不足採信，本件事證
    明確，被告犯行堪以認定，應依法論科。
五、按被告行為時之懲治盜匪條例係刑法之特別法，自應優先適
    用。惟被告行為後，懲治盜匪條例業經立法院廢止，並經總
    統於90年1月30日公布，刑法第328條亦經立法院修正並經總
    統同時公布，於同年2月1日生效，新舊法（即懲治盜匪條例
    第5條第1項第1款與修正後刑法第328條第1項）比較結果，
    以修正後之刑法第328條之規定有利於被告，依刑法第2條第
    1項前段之規定，自應適用裁判時即修正後之刑法第328條第
    1項之規定論罪科刑。核被告所為，係犯修正後之刑法第328
    條第1項之強盜罪 (就被害人甲○○部分)及刑法第302條第
    1項之剝奪他人行動自由罪 (就被害人乙○○部分)。被告與
    林忠正二人就上開犯行，彼此間有犯意之聯絡，及行為之分
    擔，均為共同正犯。被告與林忠正二人一強盜行為，同時觸
    犯上開二罪，為想像競合犯，應從一重之刑法第328條第1項
    之強盜罪處斷。被告與被害人乙○○發生拉扯，致被害人乙○○受有前揭傷害，並非被告對被害人乙○○另行下手傷害
    ，該傷害應為強盜強暴行為之當然結果，亦不另成立傷害罪
    。另共犯林忠正於強盜被害人甲○○時雖有綑綁被害人甲○○之身體，然此係強盜時所實施之強暴行為，當然包括於強
    盜行為以內，不另成立妨害自由罪，均併予敘明。
六、原審以被告罪證明確予以論罪科刑，固非無見。惟被告與林
    忠正二人一強盜行為，同時觸犯刑法第328條第1項之強盜罪
    及刑法第302條第1項之剝奪他人行動自由罪，為想像競合犯
    ，業如前述，原判決漏未論及被告與林忠正二人同時涉犯刑
    法第302條第1項之剝奪他人行動自由罪，尚有未洽。被告上
    訴否認犯罪雖無理由，惟原判決既有如上可議之處，自應由
    本院將原判決撤銷改判，爰審酌被告為圖私利，以強盜之方
    法，強取被害人之財物，以滿足自己之需求，然被害人甲○○、乙○○所遭受強盜強暴行為後之傷害尚非嚴重，所失財
    物不多等一切情狀，量處如主文第二項所示之刑。至於未扣
    案之不具殺傷力之玩具槍枝2枝，雖係被告持以犯本案所用
    之物，惟不能證明為被告或其共犯所有，亦無證據證明尚屬
    存在，為免將來執行之困難，爰均不另為沒收之諭知，附此
    敘明。
據上論斷，應依刑事訴訟法第369條第1項前段、第364條、第299
條第1項前段，刑法第2條第1項前段、第28條、修正後第328條第
1項、第302條第1項、第55條，判決如主文。
本案經檢察官沈明彥到庭執行職務。
中　　華　　民　　國　　94　　年　　10　　月　　12　　日
　　　　　　　　　刑事第十一庭審判長法　官　陳祐輔
　　　　　　　　　　　　　　　　　  法　官　江國華
　　　　　　　　　　　　　　　　　  法　官　楊炳禎
以上正本證明與原本無異。
如不服本判決，應於收受送達後10日內向本院提出上訴書狀，其
未敘述上訴之理由者並得於提起上訴後10日內向本院補提理由書
（均須按他造當事人之人數附繕本）。
                                    書記官  廖素花
中　　華　　民　　國　　94　　年　　10　　月　　12　　日
附錄：本案論罪科刑法條全文
刑法第328條第1項
意圖為自己或第三人不法之所有，以強暴、脅迫、藥劑、催眠術
或他法，至使不能抗拒，而取他人之物或使其交付者，為強盜罪
，處五年以上有期徒刑。
刑法第302條第1項：
私行拘禁或以其他非法方法，剝奪人之行動自由者，處五年以下
有期徒刑、拘役或三百元以下罰金。
